【裁判字號】    99,上,657
【裁判日期】    991126
【裁判案由】    拆屋還地
【裁判全文】
臺灣高等法院民事判決                   99年度上字第657號
上  訴  人  陳福生
            陳阿溪
訴訟代理人  陳清榮
視同上訴人  陳李梅(即陳阿根之.
            陳瑋姮(即陳阿根之.
            陳金木(即陳阿根之.
            陳金源(即陳阿根之.
            陳麗娟(即陳阿根之.
            陳春
            許陳阿純(即陳順子.
被上訴人    陳正一
上列當事人間拆屋還地事件，上訴人對於中華民國99年4月22日
臺灣桃園地方法院97年度訴字第2005號判決提起上訴，本院判決
如下：
    主  文
原判決廢棄，發回臺灣桃園地方法院。
    事實及理由
一、按訴訟標的對於共同訴訟之各人必須合一確定者，共同訴訟
    人中一人之行為有利益於共同訴訟人者，其效力及於全體；
    不利益者，對於全體不生效力，民事訴訟法第56條第1款定
    有明文。查被上訴人因裁判分割取得坐落桃園縣大園鄉○○
    段海口小段74-4地號土地（下稱系爭土地），惟系爭土地上
    有一無權佔用之未經保存登記之三合院建築物及其附屬建物
    即門牌號碼桃園縣大園鄉海口村1鄰14號（下稱系爭建物）
    。而系爭建物之原始起造人為陳福居（於民國52年12月17日
    死亡），系爭建物之事實上處分權由其繼承人即上訴人陳福
    生、上訴人陳阿溪、陳春、許陳阿純（原名陳順子）、陳秀
    鳳（於74年2月19日死亡）及陳阿根（於97年6月18日死亡）
    之繼承人陳李梅、陳瑋姮、陳金木、陳金源及陳麗娟（下合
    稱陳春等8人）公同共有，被上訴人於原審依民法第767 條
    之規定，請求上訴人陳福生、上訴人陳阿溪、陳春等8人拆
    除系爭建物並將土地返還，經原審判決後，雖僅據上訴人陳
    福生、上訴人陳阿溪提起第二審上訴，惟依前開規定，上訴
    人陳福生、上訴人陳阿溪提起上訴之效力應及於陳春、許陳
    阿純及陳阿根之繼承人陳李梅、陳瑋姮、陳金木、陳金源及
    陳麗娟，爰併列為視同上訴人，合先敘明。
二、按第一審之訴訟程序有重大之瑕疵者，第二審法院得廢棄原
    判決，而將該事件發回原法院，但以因維持審級制度認為必
    要時為限。前項情形，應予當事人陳述意見之機會，如兩造
    同意願由第二審法院就該事件為裁判者，應自為判決。原告
    之訴，有原告或被告無當事人能力者，法院應以裁定駁回之
    。但其情形可以補正者，審判長應定期間先命補正。民事訴
    訟法第451條第1、2項及第249條第1項第3款分別定有明文。
    又按當事人能力為訴訟成立要件之一，無論訴訟進行至如何
    之程度，亦不問當事人就此有無爭執，法院應隨時依職權調
    查之（參照吳明軒著民事訴訟法上冊修訂7版第144頁）。
三、經查，被上訴人係於97年10月3日以上訴人陳福生、陳阿溪
    、陳春、許陳阿純、陳秀鳳及陳阿根之繼承人陳李梅、陳瑋
    姮、陳金木、陳金源及陳麗娟為被告提起本件訴訟（見原審
    卷(一)第3頁），惟其中陳秀鳳早於74年2月19日死亡，此有本
    院職權函查桃園縣大園鄉戶政事務所陳秀鳳之除戶資料在卷
    可憑（見本院卷第40頁），又陳秀鳳並未拋棄繼承（見原審
    卷(一)117頁），且陳秀鳳有8名子女，其中呂源藏（27年7 月
    1日出生，身分證統一編號：Ｚ00000 0000號）亦已過世等情
    ，有陳秀鳳之繼承人呂素雲到院證述綦詳（見本院卷82頁）
    ，是被上訴人於97年10月3日提起本件訴訟時，陳秀鳳已死
    亡，已無當事人能力，而當事人能力為訴訟成立要件之一，
    無論訴訟進行至如何之程度，亦不問當事人就此有無爭執，
    法院應隨時依職權調查之，且訴訟標的對於兩造及陳秀鳳之
    繼承人亦須合一確定，惟原法院疏未詳察，亦未依民事訴訟
    法第249條第1項第3款規定定期命被上訴人補正，即逕對陳
    秀鳳為實體判決，其訴訟程序自屬有重大之瑕疵。且上訴人
    復不同意由本院就該事件為裁判（見本院卷第60頁、82頁）
    ，則為維持審級制度，自有將本事件發回原審法院更為裁判
    之必要。從而，上訴人執此指摘原判決不當，求予廢棄，為
    有理由。爰將原判決廢棄，發回原審法院重行審理，以符法
    制。又系爭土地於分割前係由上訴人陳福生、陳阿溪、陳阿
    根以繼承為原因與被上訴人為共有人，則系爭土地上之建物
    是否亦由上訴人陳福生、陳阿溪、陳阿根繼承，而不及於陳
    福生之其他繼承人？被上訴人因分割而取得系爭土地，是否
    得逕以分割之裁判依強制執行法第131條規定請求共有人點
    交？案經發回，應一併注意及此。
四、據上論結，本件上訴為有理由，爰判決如主文。
中    華    民    國    99    年    11    月    26    日
                    民事第十二庭
                        審判長法  官  蕭艿菁
                              法  官  林麗玲
                              法  官  賴劍毅
正本係照原本作成。
如不服本判決，應於收受送達後20日內向本院提出上訴書狀，其
未表明上訴理由者，應於提出上訴後20日內向本院補提理由書狀
（均須按他造當事人之人數附繕本）上訴時應提出委任律師或具
有律師資格之人之委任狀；委任有律師資格者，另應附具律師資
格證書及釋明委任人與受任人有民事訴訟法第466條之1第1項但
書或第2項（詳附註）所定關係之釋明文書影本。如委任律師提
起上訴者，應一併繳納上訴審裁判費。
中    華    民    國    99    年    11    月    29    日
                              書記官  黃慶霽
附註：
民事訴訟法第466條之1（第1項、第2項）：
對於第二審判決上訴，上訴人應委任律師為訴訟代理人。但上訴
人或其他法定代理人具有律師資格者，不在此限。
上訴人之配偶、三親等內之血親、二親等內之姻親，或上訴人為
法人、中央或地方機關時，其所屬專任人員具有律師資格並經法
院認為適當者，亦得為第三審訴訟代理人。

司法院資訊處製作；財團法人民間司法改革基金會備份。
